【裁判字號】    95,重訴,57
【裁判日期】    950414
【裁判案由】    損害賠償
【裁判全文】
臺灣高雄地方法院民事判決              95年度重訴字第57號
原      告  庚○○
            丙○○
            戊○○
            丁○○
共      同
訴訟代理人  周崇賢律師
被      告  瑞龍交通有限公司
法定代理人  己○○
訴訟代理人  乙○○
被      告  甲○○
                      號
當事人間刑事附帶民事訴訟請求損害賠償事件，經本院刑事庭裁
定移送民事庭審理（94年度交附字第80號），本院於民國95 年3
月31日言詞辯論終結，判決如下：
  主  文
被告甲○○應給付原告庚○○新台幣柒拾貳萬伍仟元、原告丙○○新台幣伍拾貳萬伍仟元、原告戊○○新台幣柒拾壹萬元、原告
丁○○新台幣伍拾貳萬伍仟元。
原告其餘之訴駁回。
訴訟費用由被告甲○○負擔十分之三，餘由原告負擔。
本判決第一項於原告庚○○以新台幣貳拾肆萬元、原告丙○○以
新台幣壹拾柒萬伍仟元、原告戊○○以新台幣貳拾參萬陸仟元、
原告丁○○以新台幣壹拾柒萬伍仟元供擔保後，得假執行；但被
告甲○○如以新台幣柒拾貳萬伍仟元、新台幣伍拾貳萬伍仟元、
新台幣柒拾壹萬元、新台幣伍拾貳萬伍仟元各為原告庚○○、丙○○、戊○○、丁○○預供擔保後，得免為假執行。
原告其餘假執行之聲請駁回。
  事實及理由
一、原告主張：被告甲○○為被告瑞龍交通有限公司（下稱瑞龍
    公司）所雇用之計程車司機，其於民國94年6 月7 日凌晨0
    時15分許，駕駛車牌號碼Y7-563號計程車，沿高雄市○○○
    路由東向西行駛，行經該路與國道1號高速公路交岔路口時
    ，疏未注意車前狀況，亦未注意汽車行近行人穿越道前，應
    減速慢行，及遇有行人穿越時，無論有無交通警察指揮或號
    誌指示，均應暫停讓行人先行通過，竟貿然撞上徒步行走於
    該交岔路口南北向之行人穿越道，由北向南穿越九如一路之
    被害人高明山，致高明山受有右側頭部挫裂、左胸肋骨骨折
    ，及左腰部、左大腿、左膝、右膝、右肘、右手背擦挫傷等
    傷害，經送醫急救，仍因頭胸部內出血不治死亡。甲○○前
    開駕車過失撞擊高明山之駕車行為，與高明山死亡間有相當
    因果關係，甲○○應負侵權行為之損害賠償責任，而瑞龍公
    司為甲○○之僱用人，自應負連帶賠償之責。又原告庚○○
    、丙○○、戊○○、丁○○依序為高明山之配偶及子女，伊
    等因被告上開侵權行為，受有精神上痛苦，且戊○○亦因此
    支出殯葬費新台幣（下同）18萬5 千元，爰依侵權行為之法
    律關係提起本訴，請求被告賠償上開損害及伊等精神慰撫金
    每人各190 萬元等語。並聲明求為判決：(一)被告應連帶給付
    庚○○190 萬元、丙○○190 萬元、戊○○208 萬5 千元、
    丁○○190 萬元。(二)願供擔保，請准宣告假執行。
二、被告甲○○以：伊不否認上開駕車過失撞死被害人高明山之
    事實，惟伊當時行進之燈號為綠燈，而高明山闖紅燈復未行
    走在行人穿越道上，對本件事故之發生與有過失；又原告戊○○請求之殯葬費其中金額6 萬1 千元部分之收據，內容僅
    記載喪葬雜項費用，未載明支出明細，伊不同意給付；再原
    告4 人精神慰撫金之請求數額亦過高等語，資為抗辯。並聲
    明：(一)原告之訴駁回。(二)如受不利判決，願供擔保，請准宣
    告免於假執行。
三、被告瑞龍公司則以：伊與被告甲○○間僅係無線電台出租關
    係，並無僱傭關係，伊無庸對甲○○駕車肇事之行為負連帶
    損害賠償責任等語置辯。並聲明：(一)原告之訴駁回。(二)如受
    不利判決，願供擔保，請准宣告免於假執行。
四、原告主張被告甲○○於上開時地駕車因過失而肇事，致被害
    人高明山死亡乙情，已據援引本院94年度交訴字第108 號、
    台灣高等法院高雄分院94年度交上訴字第77號刑事判決各1
    份為證；而甲○○本件駕車業務過失致死之犯罪行為，經本
    院刑事判決判處有期徒刑10月，並由台灣高等法院高雄分院
    判決上訴駁回確定之事實，亦據本院依職權調閱該刑事案卷
    全卷查核屬實，且為被告所不爭執，堪信為真。惟被告另以
    前詞置辯，是本件之爭點厥為：(一)高明山就本件車禍之發生
    是否與有過失？(二)被告瑞龍公司應否與甲○○負連帶賠償責
    任？(三)原告得請求賠償之金額若干？
五、被害人高明山就本件車禍之發生是否與有過失？
    按汽車行駛時，駕駛人應注意車前狀況，並隨時採取必要之
    安全措施；汽車行近行人穿越道前，應減速慢行，遇有行人
    穿越時，無論有無交通警察指揮或號誌指示，均應暫停讓行
    人先行通過，道路交通安全規則第94條第3 項、第103 條分
    別定有明文。查被告甲○○於上開刑事案件員警製作交通事
    故談話紀錄表時供稱：事發前被害人高明山行走在行人穿越
    道以西約5 公尺處云云（刑案警卷第11頁），嗣於刑事案件
    本院審理時改稱：高明山係走在行人穿越道以東5 公尺處云
    云（刑案本院卷第38頁），其前後所述互相歧異，是否屬實
    ，已非無疑；佐以本件事故發生後，甲○○所駕車輛之煞車
    痕長約6 公尺，其起迄均在寬度6.1 公尺之行人穿越道內乙
    情，有道路交通事故現場圖存卷可參（刑案警卷第8 頁），
    倘如其所辯係在行人穿越道以東約5 公尺處撞及高明山乙情
    為真，則甲○○所駕車輛之煞車痕起點，理應在行人穿越道
    以東5 公尺處之前，又倘如甲○○係在行人穿越道以西約5
    公尺處撞及高明山，則其所駕車輛之煞車痕末端，至少應延
    伸超出行人穿越道之西端，殊無可能煞車痕均在行人穿越道
    內，由此可見本件實係甲○○駕駛計程車行近行人穿越道前
    時，因發現高明山正穿越該行人穿越道，遂自行人穿越道東
    側開始緊急煞車，惟仍煞避不及而撞及高明山，並於行人穿
    越道之西側始將車輛煞停，故甲○○係在行人穿越道內撞及
    高明山乙節，堪以認定，甲○○上開所辯，顯係卸責之詞，
    不足採信。至甲○○另稱其當時行進之燈號為綠燈云云，惟
    並無法舉證以實其說，且依上開規定，縱使高明山有闖紅燈
    之情形，因當時高明山係行走於行人穿越道上，甲○○仍應
    禮讓行人優先通過，是其此部分之辯解亦無足取。據上各情
    ，足認本件車禍肇因係甲○○駕車行經行人穿越道前，疏未
    注意車前狀況及減速慢行，亦未禮讓行人先行通過所致，高
    明山對本件事故之發生並無過失甚明。
六、被告瑞龍公司應否與被告甲○○負連帶賠償責任？
  (一)按民法第188條第1項所謂受僱人，固非僅限於僱傭契約所稱
    之受僱人，亦即凡客觀上被他人使用為之服勞務而受其監督
    者均係該條所稱之受僱人，惟仍應以客觀上為他人所使用並
    為之服勞務而受其監督者為限，最高法院57年度台上字第
    1663號判例意旨可資參照。原告主張被告甲○○受僱於被告
    瑞龍公司，且其所駕駛之計程車懸掛瑞龍公司之標誌，瑞龍
    公司自應就本件車禍負僱用人責任等語，惟為瑞龍公司所否
    認。經查，本件甲○○靠行之車行並非瑞龍公司，而係訴外
    人有限責任高雄市順風計程車運輸合作社（下稱順風合作社
    ）乙情，有行車執照及高雄市監理處函各1 紙足據（本院卷
    第56、103 頁），而瑞隆公司與甲○○間簽立之契約為無線
    電台租用契約，有瑞龍計程車無線電台契約書存卷可憑（本
    院卷第54至55頁），其等約定由瑞龍公司提供甲○○無線電
    之服務，甲○○則按月給付租金予瑞龍公司，此與經營交通
    事業之營利私法人，接受出資人以該交通公司之名義購買或
    承租車輛，並以該公司名義參加營運者不同（即俗稱靠行）
    ，蓋甲○○對外係以順風合作社之名義營業，而非瑞龍公司
    ，佐以甲○○於本院審理中復自承其無領取瑞龍公司之薪水
    、報酬，瑞龍公司對其載客收入亦無抽成等語明確（本院卷
    第108 頁），是以本件甲○○在客觀上並非為瑞龍公司所使
    用並為之服勞務而受其監督甚明。
  (二)原告雖稱被告甲○○駕駛之計程車上懸有被告瑞龍公司之標
    誌，足以使一般大眾認知其等有僱傭關係云云，惟查瑞龍公
    司為計程車客運業兼營計程車客運服務業，有公司變更事項
    登記卡可參（本院卷第78頁），而委託計程車客運服務業代
    辦業務之車輛，除應依規定噴漆個人姓名外，並得依規定位
    置與規格加漆受託代辦業務之公司或行號名稱，終止委託時
    應即塗銷之，計程車客運服務業申請審核經營辦法第12條規
    定甚詳，是甲○○在計程車上懸掛計程車服務業者即瑞龍公
    司之名稱，乃係上開法令之規定，並無從使瑞龍公司成為事
    實上或形式上之僱用人至明。
  (三)原告另稱被告瑞龍公司定有管理辦法提撥公積金予司機使用
    ，此與一般公司為員工提撥福利金之制度相同，由此可見被
    告間為僱傭關係云云。查瑞龍公司有公積金之設置，供當事
    人死亡、住院、分娩時所用，惟該公積金之提撥來源，係司
    機違規遭處分關機、拆機而科處之罰金，有通訊規則一份存
    卷可稽（本院卷第81至92頁），此與企業組織為僱員提撥福
    利金，其來源係就企業組織之資本、每月營業收入及員工薪
    津內提撥之情況，截然不同，是上開公積金並非職工福利金
    之性質，僅係為增進瑞龍公司與裝設該公司無線電之計程車
    司機通訊作業運作正常所設規定；又依上開通訊規則之內容
    ，可知瑞龍公司對不依正常程序使用者處以關機或拆機之處
    分，遭處分之司機繳納之罰金，由公司統一成立公積金，作
    為全體司機婚喪喜慶時之支出，苟司機均按規定使用電台，
    無遭處分繳納罰款之事，則無公積金之存在，此與雇主為員
    工提撥之福利金，於符合一定要件時均會發放之情形亦迥然
    有別，故尚不得以瑞龍公司有設置公積金為由，而遽論瑞龍
    公司與甲○○間有僱傭關係存在。綜前所述，瑞龍公司並非
    甲○○之僱用人，是縱甲○○駕車過失致被害人高明山於死
    ，瑞龍公司亦無庸依民法第188 條之規定負連帶賠償責任。
七、原告得請求賠償之金額若干？
    按不法侵害他人致死者，對於支出殯葬費之人，亦應負損害
    賠償責任。不法侵害他人致死者，被害人之父、母、子、女
    及配偶，雖非財產上之損害，亦得請求賠償相當之金額，民
    法第192條第1項、第194條定有明文。本件被告甲○○於前
    揭時地駕車過失致被害人高明山死亡之事實，已如前述，而
    原告庚○○、丙○○、戊○○、丁○○分別為高明山之配偶
    及子女，有戶籍謄本在卷可憑（交附卷第9 至10頁），揆諸
    上開規定，甲○○自應對原告4 人負賠償之責。茲就原告請
    求賠償之各項金額應否准許，分述如後：
  (一)殯葬費用：
    原告戊○○主張其為被害人高明山支出殯葬費用合計18萬5
    千元，惟為被告甲○○所否認，辯稱其中金額6萬1千元之收
    據部分，內容僅記載喪葬雜項費用，未載明支出明細，此部
    分不同意給付等語。查戊○○辦理高明山之殯葬事宜，支出
    供養安奉靈骨灰功德金、九龍禮儀館委辦喪葬費及毛巾費，
    其中骨灰功德金為9萬元，而委辦喪葬費之支出明細均載明
    於估價單上，該委辦喪葬費與毛巾費合計為9 萬5 千570 元
    ，九龍禮儀館僅收取9 萬5 千元，並分別開立金額3 萬4 千
    元之統一發票及6 萬1 千元之收據各1 張予戊○○收執乙情
    ，業據戊○○陳明在卷（本院卷第67頁），且有大覺寺供養
    安奉靈骨灰功德金1 紙，及九龍禮儀館統一發票、收據、委
    辦喪葬估價單各1 張為證（交附卷第17至19頁），是以甲○○上開辯解容有誤會。本院經核上開支出依目前社會情形，
    合於一般風俗所必需，再衡諸高明山生前曾任高雄市政府建
    設局股長，其身分、地位、經濟狀況等情，認戊○○上開支
    出均屬必要費用，應予准許。
  (二)精神慰藉金部分：
    按行為人不法侵害他人致死者，被害人之父、母、子、女及
    配偶受有非財產上之損害，請求行為人賠償相當金額之慰撫
    金時，法院對於慰撫金之量定，應斟酌該行為人並被害人其
    父、母、子、女及配偶之身分、地位及經濟狀況等關係定之
    。查本件被害人高明山於事發前甫自高雄市政府建設局股長
    職位提前退休，從事商業，其妻即原告庚○○為日本女子大
    學肆業，經營私立大立托兒所，每月淨收入約7 、8 萬元，
    91 、92 、93年度綜合所得分別為25萬餘元、1 萬餘元、9
    00餘元，名下有5 筆土地，而被害人之女即原告丙○○現於
    國小任教，每月薪資約5 萬元，名下有1 輛汽車，被害人長
    子即原告戊○○現擔任工業技術研究院之工程師，每月薪資
    約4 、5 萬元，91、92、93年度綜合所得分別為54萬餘元、
    75萬餘元、68萬餘元，名下有1 棟房屋及1 輛汽車，被害人
    次子即原告丁○○現就讀國立大學，91、92、93所得收入分
    別為3 萬餘元、2 萬餘元、6 萬餘元，名下有1 棟房屋；而
    被告甲○○學歷為高職畢業，育有3 名子女，其中2 名已成
    年，1 名尚未成年，現擔任計程車司機，月收入約3 萬元，
    名下無不動產或車輛等情，分經兩造陳明在卷（本院卷第66
    、108 頁），且有稅務電子閘門財產所得調件明細表存卷足
    參（本院卷第18至52頁），本院復斟酌庚○○、丙○○、戊○○、丁○○分別為高明山之配偶及子女，彼等因本件車禍
    而頓失親人，精神上自受有相當痛苦，而庚○○晚年喪偶，
    痛苦之情應較其子女更為深切，以及甲○○迄今未賠償原告
    分文等具體情狀，認庚○○主張之精神慰撫金以110 萬元為
    適當，而丙○○、戊○○、丁○○則各以90萬元為適當，逾
    此範圍之請求尚屬無據。
  (三)據上，原告庚○○、丙○○、丁○○得請求被告甲○○賠償
    之數額各為110 萬元、90萬元、90萬元，而原告戊○○則得
    請求108萬5千元（計算式：90萬元+18萬5千元=108萬5千元
    ）。
八、再按保險人依強制汽車責任保險法給付之保險金，視為加害
    人或被保險人損害賠償金額之一部分，加害人或保險人受賠
    償請求時，得扣除之，為強制汽車責任保險法第30條所明定
    。本件原告庚○○、丙○○、戊○○、丁○○業已分別受領
    強制汽車責任保險金37萬5千元，此為原告所不爭執（本院
    卷第107頁），並有賠付資料查詢單1紙存卷可證（交附卷第
    29頁），是被告甲○○應賠償之數額扣除前開原告已受領之
    保險金後，甲○○尚應賠償庚○○72萬5千元、丙○○52萬5
    千元、戊○○71萬元、丁○○52萬5千元。
九、綜上所述，原告主張其等因本件車禍受有損害，依侵權行為
    之法律關係，分別請求被告甲○○給付原告庚○○72萬5千
    元、丙○○52萬5千元、戊○○71萬元、丁○○52萬5千元，
    洵屬正當，應予准許；至其逾此範圍之請求，即非有據，應
    予駁回。
十、兩造各陳明願供擔保聲請宣告假執行或免為假執行，就原告
    勝訴部分核與法律規定相符，爰分別酌定相當之擔保金額准
    許之；至原告敗訴部分，其假執行之聲請即失其依據，應予
    駁回。
十一、結論，本件原告之訴為一部有理由，一部無理由，依民事訴
    訟法第79條、第85條第1 項、第390 條第2 項、第392 條第
    2 項，判決如主文。
中    華    民    國    95    年    4     月    14    日
                  民事第一庭  審判長法  官  甯馨
                                    法  官  曾鴻文
                                    法  官  莊珮君
正本係照原本作成。
如不服本判決，應於送達後20日內，向本院提出上訴狀並表明上
訴理由，如於本判決送達前提起上訴者，應於判決送達後10日內
補提上訴理由書（須附繕本）。
中    華    民    國    95    年    4     月    14    日
                                    書記官  何明昌

司法院資訊處製作；財團法人民間司法改革基金會備份。
